臺灣高等法院交通事件裁定　　　　　　100年度交抗字第739號
抗 告 人即
原處分機關　臺北市交通事件裁決所
代　表　人　林文淵
受 處分 人　鄭雅文
上列抗告人因受處分人違反道路交通管理處罰條例案件，不服臺
灣臺北地方法院中華民國100年6月7日所為100年度交聲字第1181
號裁定（原處分案號：臺北市交通事件裁決所100年5月16日所為
之北市裁罰字第裁22-A01YHK670號裁決書），提起抗告，本院裁
定如下：
    主  文
抗告駁回。
    理  由
一、異議意旨略以：受處分人之酒後駕車犯行，業經緩起訴1年
    期滿，且已繳納罰金新臺幣（下同）30,000元給國庫，及參
    加交通安全法治課程，已深感悔意，並根據一事不二罰原則
    ，請求准予免罰，為此聲明異議云云。
二、原裁定略以：受處分人於民國99年3月19日晚間10時57分許
    ，酒後駕駛車牌號碼DL－4811號自用小客車，行經臺北市○
    ○區○○路4段153號前，經警攔檢施以酒測，其呼氣酒精濃
    度高達0.56mg/L，因予舉發違規，惟受處分人涉犯刑法第18
    5條之3公共危險罪，業經檢察官以緩起訴處分確定，其期間
    為1年，受處分人應於緩起訴確定3個月內向國庫支付3萬元
    ，並於處分確定後10個月內，參加交通安全講習6小時，緩
    起訴期間為99年5月14日起至100年5月13日止，受處分人並
    已於99年6月24日支付緩起訴處分金30,000元等情，有臺灣
    臺北地方法院檢察署檢察官99年度偵字第8446號（下稱北檢
    偵字第8446號）緩起訴處分書及本院被告前案紀錄表附卷可
    參，是受處分人已履行緩起訴處分之條件，且緩起訴期滿未
    經撤銷之事實，堪以認定。核此緩起訴處分附加條件之履行
    固非刑法所定刑罰之種類，但已影響被告之財產權權益，具
    有實質刑罰效果，實質上應可該當行政罰法第26條第1項「
    依刑事法律」之刑事處分規定及道路交通管理處罰條例第35
    條第8項規定之「罰金」，而參諸違反道路交通管理事件統
    一裁罰基準表所載，對於駕駛人駕駛小型車，而其吐氣所含
    酒精濃度超過每公升0.55毫克以上，於期限內繳納或聽候裁
    決者，其最低應納罰鍰之數額為49,500元，是以受處分人雖
    已依檢察官緩起訴處分支付30,000元，但仍有不足19,500元
    ，應就差額即19,500元部分予以裁罰。至就交通安全講習部
    分，係檢察官依刑事訴訟法第253條之2第1項第8款「預防再
    犯所為之必要命令」之規定，於酒後駕車之公共危險案件之
    緩起訴處分內，命受處分人施以交通安全講習，是該項處分
    乃係依刑事法律所為之處罰，相對於行政罰，具有優先性。
    另性質為行政罰之道安講習，亦為預防將來再犯危險之處分
    ，與檢察官所為預防再犯之必要命令，目的相同。從而，緩
    起訴之被告既已依檢察官緩起訴處分命令，接受道安講習者
    ，可認已履行檢察官為緩起訴處分命令所課予之負擔，已達
    預防再犯之目的。又刑事法律處罰，既係由司法機關依法定
    程序為之，較符合正當法律秩序，應優先適用，故在處罰目
    的及方式相同時，若依刑事法律處罰，即足資警惕，自亦不
    應再受同種類之行政罰之制裁，否則即有違「一行為不二罰
    」之原則。何況行政罰法第26條第1項但書亦僅規定「亦得
    裁處之」，而非應裁處之，賦予行政機關裁量之權，此一裁
    量權自應符合比例原則，包括其中之必要性原則。本件檢察
    官既已命受處分人施以道路交通安全講習，而無論係檢察官
    所安排之道路交通安全講習，或由交通主管機關主辦之道安
    講習，主辦機關雖有不同，講習內容或有部分差異，實質目
    的則並無二致，無再重複實施交通講習之必要。原裁定因認
    受處分人於上開時地駕車有經測試檢定酒精濃度超過規定標
    準之違規行為，堪以認定。則原處分機關於緩起訴處分期滿
    未經撤銷後，再依道路交通管理處罰條例第35條第1項第1款
    等規定，裁罰受處分人罰鍰19,500元整，核無違誤。又因本
    件酒後駕車乃單一違規行為，罰鍰、吊扣駕照與道路交通安
    全講習之處分無從區分，是受處分人雖未就吊扣駕照及道路
    交通安全講習部分提出異議，仍應併為審酌。從而將原處分
    撤銷，並為裁定處罰鍰19,500元。
三、抗告意旨略以：係依行政罰法第26條第1項、第2條第1項規
    定認為道安講習既屬「其他種類之行政罰」，則本案裁處應
    接受道安講習部分，應屬有據。且受處分人依緩起訴處分所
    參加之道安講習6小時，與本件因違反道路交通管理處罰條
    例第35條第1項第1款規定所實施之道安講習，其辦理機關不
    同，講習內容亦或有異。另本案前業經原審法院99年7月30
    日以99年度交聲字第1145號交通事件裁定（下稱99年7月30
    日裁定）應施以道路交通安全講習並於99年8月19日裁定確
    定在案云云。
四、按汽車駕駛人飲用酒類或其他類似物後其吐氣所含酒精濃度
    超過每公升0.25毫克或血液中酒精濃度超過百分之0.05以上
    者，不得駕車，道路交通安全規則第114條第2款定有明文；
    又按道路交通管理處罰條例第35條第1項第1款規定，汽車駕
    駛人，駕駛汽車經測試檢定酒精濃度超過規定標準者，處1
    萬5千元以上6萬元以下罰鍰，並當場移置保管該汽車及吊扣
    其駕駛執照1年；另按汽車駕駛人，有第35條第1項規定之情
    形者，應接受道路交通安全講習，道路交通管理處罰條例第
    24條第1項第2款亦定有明文。經查：
  (一)受處分人駕駛自用小客車，於上開時、地為警攔檢，經臺北
    市政府警察局文山第一分局交通分隊警員姚倍安施予呼氣酒
    精濃度測試，測得呼氣中所含酒精濃度為0.56mg/L，涉有道
    路交通管理處罰條例第35條第1項第1款之違規，嗣經警製單
    舉發。而本件違規所同涉刑法第185條之3之公共危險罪，案
    經北檢以99年4月30日偵字第8466號為緩起訴處分，並於99
    年5月14日確定，緩起訴期間為1年（自99 年5月14日至100
    年5月13日），被告（即受處分人）應於緩起訴確定3個月內
    向國庫支付30,000元，並於緩起訴處分確定後10個月內，參
    加交通安全講習6小時，受處分人並已於99年6月24日支付緩
    起訴處分金30,000元等情，有北檢偵字第8446號緩起訴處分
    書及本院被告前案紀錄表附卷可參，是以受處分人酒後超過
    規定標準駕駛動力交通工具，而受緩起訴處分確定，受處分
    人已履行緩起訴處分之條件，且緩起訴期滿未經撤銷之事實
    ，堪以認定。原處分機關因認受處分人確有前述行為，乃依
    道路交通管理處罰條例第35條第1項第1款、第24條第1項第2
    款（裁決書漏載第24條第1項第2款）之規定，違反道路交通
    管理事件統一裁罰基準及處理細則第41條、第43條、第44條
    及第67條等規定，於100年5月16日裁罰受處分人罰鍰19,500
    元整（罰鍰49,500元，同行為因涉公共危險由檢察官處分緩
    起訴，並支付公益金30,000元，尚不足罰鍰19,500元），並
    施以道安講習及已繳送駕駛執照吊扣12個月。
  (二)按行政罰法第26條第1項規定：「一行為同時觸犯刑事法律
    及違反行政法上義務規定者，依刑事法律處罰之。但其行為
    應處以其他種類行政罰或得沒入之物而未經法院宣告沒收者
    ，亦得裁處之」。其立法理由明示：「一行為同時觸犯刑事
    法律及違反行政法上義務規定時，由於刑罰與行政罰同屬對
    不法行為之制裁，而刑罰之懲罰作用較強，故依刑事法律處
    罰，即足資警惕時，實無一事二罰再處行政罰之必要。且刑
    事法律處罰，由法院依法定程序為之，較符合正當法律程序
    ，應優先適用。但罰鍰以外之沒入或其他種類行政罰，因兼
    具維護公共秩序之作用，為達行政目的，行政機關仍得併予
    裁處，故為第1項但書規定」。又此法條揭示「刑事罰優先
    」及「一行為不二罰」原則，是依上開條項後段規定，同一
    行為經刑事處罰後，得再以裁處行政罰者，限於裁處「其他
    種類行政罰」及「沒入」而言。而由行政罰法第24條規定觀
    之，所稱之「其他種類行政罰」，要係指「罰鍰」、「拘留
    」等與刑事處罰（自由刑、財產刑）相當者以外之行政罰（
    如吊銷、吊扣駕駛執照或營業執照、施以道路交通安全講習
    等）而言（本院暨所屬法院98年法律座談會刑事類提案第24
    號研討結果參照）。又刑事訴訟法第253條之1所指之緩起訴
    處分，其內容、要件與依刑事訴訟法第252條所為之不起訴
    處分迥異，緩起訴處分為介於起訴、與微罪職權不起訴間之
    緩衝設計，而檢察官為緩起訴處分時，依刑事訴訟法第253
    條之2第1項規定對被告所為之指示及課予之負擔，雖非刑罰
    ，但對被告而言，仍有財產減少及自由受限之影響，在性質
    上具有實質制裁效果，是緩起訴之被告依檢察官緩起訴處分
    ，命令向國庫或公益團體繳納捐款者，乃係履行檢察官緩起
    訴處分命令，性質上屬處分金，與刑罰罰金無異。從而，道
    路交通管理處罰條例第35條第8項所規定之「罰金」，解釋
    上應包括依檢察官緩起訴處分命令而向國庫或公益團體繳納
    捐款之情形，是受處分人如已依檢察官緩起訴處分命令，向
    國庫或公益團體繳納捐款，即已履行檢察官為緩起訴處分命
    令所課予之負擔，核與該條項所定之「經裁判確定處以罰金
    」情形無異，倘其所繳納款項之金額未低於最低罰鍰基準規
    定者，即不應再受同種類行政罰之罰鍰制裁；惟如其因同一
    行為所受之罰金刑事處分低於最低罰鍰基準規定時，交通裁
    罰機關自仍得裁處該行為人不足部分之罰鍰。本件受處分人
    已依檢察官指示之負擔條件支付緩起訴處分金30,000元等情
    ，已如前述。核此緩起訴處分附加條件之履行固非刑罰之種
    類，但已影響被告財產權權益，具實質刑罰效果，實質上可
    該當行政罰法第26條第1項「依刑事法律」之刑事處分規定
    及道路交通管理處罰條例第35條第8項規定之「罰金」，而
    參諸違反道路交通管理事件統一裁罰基準表所載，駕駛人駕
    駛小型車，吐氣所含酒精濃度超過0.55mg/L以上，於期限內
    繳納或聽候裁決者，其最低應納罰鍰之數額為49,500元，是
    以受處分人雖已依檢察官緩起訴處分支付30,000元，但仍有
    不足19,500元，是原裁定仍對受處分人處罰鍰19,500元，經
    核與法相符。
  (三)又按行政罰法第26條第1項前段既採刑事優先原則，而檢察
    官依刑事訴訟法第253條之2第1項第8款預防再犯所為之必要
    處分，乃係依刑事法律處罰，具有優先性。如其處罰內容，
    與同條項但書之其他種類行政罰相同，如謂可再課處行政罰
    ，自與「一行為不二罰」之原則有悖。次按依刑事訴訟法第
    253條之2第1項第8款之規定，檢察官為緩起訴處分者，亦得
    命被告於一定期間內遵守或履行預防再犯所為之必要命令。
    是檢察官於酒後駕車之公共危險案件之緩起訴處分內，自得
    同時命受處人施以道安講習，而是項處分，雖非刑罰，但對
    被告而言，仍有自由受限影響，性質上仍具實質制裁效果。
    復揆諸道路交通管理處罰條例第35條及第24條第1項第2款所
    規定之裁處，含有罰鍰、吊扣駕照及施以道路交通安全講習
    之處分，三者屬行政罰法之裁罰，含有對過去違反義務行為
    處罰之典型秩序罰，及對預防將來再犯危險之剝奪或消滅資
    格、權利之不利處分及警告性處分；其中施以道安講習部分
    乃為預防將來再犯危險之處分，與檢察官依刑事訴訟法第25
    3條之2第1項第8款規定為預防再犯之必要命令，目的相同。
    從而緩起訴之被告已依檢察官緩起訴處分，命令接受道安講
    習者，可認已履行檢察官為緩起訴處分命令所課予之負擔，
    已達預防再犯目的。又如上所述，刑事法律處罰，應優先適
    用，故在處罰目的及方式相同時，若依刑事法律處罰，即足
    資警惕，自亦不應再受同種類之行政罰之制裁。準此，如從
    行政罰法第26條規定立法意旨為有利於行為人之解釋，及基
    於保障人民基本權之考量，當認應受行政處罰之行為，就施
    以道安講習部分，同一事實如經緩起訴處分確定者，亦有一
    行為不二罰原則之適用。本件既經檢察官命受處分人施以交
    通安全法治教育講習，而無論係檢察官所安排之交通安全法
    治教育講習，或由交通主管機關主辦之道路安全講習，雖主
    辦機關不同，講習內容或有部分差異，但難分軒輊，其實質
    目的則無不同，依侵害最小原則，應無再重複實施交通講習
    之必要。
  (四)抗告意旨另以受處分人前業經原審法院99年7月30日裁定應
    施以道路交通安全講習，並於99年8月19日裁定確定在案，
    云云，惟查上開99年7月30日裁定乃係對於99年6月24日所為
    處分所為之意思表示，有該裁定附卷可稽，而原裁定所撤銷
    之對象係原處分機關100年5月16 日所為嶄新之原處分，兩
    裁定雖皆基於受處分人同一酒後駕車行為而為審理，但99年
    7月30日裁定之確定，僅具形式既判力，並無實質既判力（
    參吳庚著行政爭訟法論初版第202頁），是嗣後之原裁定並
    不受99年7月30日裁定主文之拘束，自不必須與之主文內容
    一致。上開抗告意旨顯有誤會。原審應如何裁定，自得本於
    受處分人同一違規行為，於不違法情形下，就各處罰方式職
    權審酌，原裁定排除原處分不利於受處分人之交通安全講習
    ，自無違法可言。
五、綜上，本件受處分人於上開時、地駕車有經測試檢定酒精濃
    度超過規定標準之違規行為，堪以認定，原處分機關於受處
    分人之緩起訴處分期滿未經撤銷後，再依道路交通管理處罰
    條例第35條第1項第1款、第24條第1項第2款之規定，違反道
    路交通管理事件統一裁罰基準及處理細則第41條、第43條、
    第44條及第67條等規定，裁罰受處分人罰鍰19,500元整，經
    核並無違誤。又因本件酒後駕車乃單一違規行為，罰鍰、吊
    扣駕照與道路交通安全講習之處分無從區分，是原裁定併為
    審酌排除原處分不利受處分人之交通安全講習部分，與法並
    無不合。抗告人執前詞抗告，為無理由，應予駁回。
六、據上論結，應依道路交通管理處罰條例第89條，刑事訴訟法
    第412條，裁定如主文。
中    華    民    國   100    年    7     月    19    日
                  刑事第十三庭審判長  法  官  曾德水
                                      法  官  王復生
                                      法  官  楊貴雄
以上正本證明與原本無異。
不得再抗告。
                                      書記官  廖純瑜
中    華    民    國   100    年    7     月    19    日